【裁判字號】    90,訴,169
【裁判日期】    900613
【裁判案由】    營利事業所得稅
【裁判全文】
高雄高等行政法院判決                                九十年度訴字第一六九號
                              .
    原      告  慶鐘佳味食品股份有限公司
    代  表  人  甲○○
    訴訟代理人  丁○○
    被      告  財政部臺灣省南區國稅局
    代  表  人  乙○○  局長
    訴訟代理人  丙○○
右當事人間因營利事業所得稅事件，原告不服財政部中華民國八十九年十一月七日台
財訴第0000000000號訴願決定，提起行政訴訟，本院判決如左：
    主  文
原告之訴駁回。
訴訟費用由原告負擔。
    事  實
甲、事實概要：
    緣原告八十六年度營利事業所得稅結算申報，原列報營業成本新台幣（下同）五
    四、五四二、五一九元，被告以其原料耗用不符合營利事業所得稅查核準則第五
    十八條第一項規定，其中除黑胡椒（豬肉）水餃等四十三種產品原料耗用，比照
    上期核定耗用標準及參酌原告所提供之本期原料利用率計算原料超耗金額一、五
    五五、六三八元予以剔除外，其餘鮪魚水餃、肉粽、花枝丸、餛飩、蝦捲等二十
    三種部分商品成本無法勾稽，乃按同業利潤標準核定剔除原料超耗一、一九三、
    五四七元，合計剔除原料超耗二、七四九、一八五元，原告對於被告依同業利潤
    標準核定部分不服，申請復查結果，未獲變更，提起訴願，亦遭決定駁回，遂提
    起本件訴訟。
乙、兩造聲明：
一、原告聲明求為判決：訴願決定及原處分均撤銷。
二、被告聲明求為判決：原告之訴駁回。
丙、兩造之爭點：
一、原告主張之理由：
（一）原告八十六年度營利事業所得稅結算申報，原列報營業成本五四、五四二、五
      一九元，被告初查以經調帳查核結果，原告提示之帳簿憑證並未編有生產日報
      或生產通知單及成本計算表等，尚無營利事業所得稅查核準則（下稱查核準則
      ）第五十八條第一項規定之適用，其中除黑胡椒（豬肉）水餃等四十三種產品
      原料耗用，依查核準則規定比照上期核定耗用標準及參酌原告所提供之本期原
      料利用率計算原料超耗金額一、五五五、六三八元予以剔除外，餘鮪魚水餃、
      肉粽、花枝丸、餛飩、蝦捲等二十三種產品，因產品產出之重量較投入原料之
      重量為多，顯異於常理，原告未能說明異常原因及提示相關資料或證明文件，
      乃依當期同業利潤標準毛利率核定該部分產品之成本，並剔除超耗一、一九三
      、五四七元，原告就前者比照上期核定耗用標準剔除原料超耗金額一、五五五
      、六三八元部分尚無異議，然對後者依當期同業利潤標準毛利率核定該部分產
      品之成本，並剔除超耗一、一九三、五四七元，顯然不顧法令規定，違法計課
      ，至感不平。蓋因查核準則第五十八條就原物料耗用認定之原則為：成本帳證
      完備者，應予核實認定；帳證紀錄非完備者，未能提出正當理由，依財政部訂
      頒該業通常水準核認；未核定該業通常水準者，比照相當之該同業耗用情形核
      定之；無同業耗用情形核定可資比照者，按該事業上年度核定情形核定之；無
      同業原料耗用情形及該事業上年度核定情形可資比照者，由稽徵機關調查核定
      之。本件被告對原告因成本帳證紀錄欠缺完備者，有關原料耗用數量之認定，
      應由被告調查核定，始稱適法，應無庸置疑。
（二）次按「行政行為，非有正當理由，不得為差別待遇。」為行政程序法第六條所
      明定。本件原告之成本帳證紀錄欠缺完備，但主要之帳證均已依規定設置，進
      料均取得憑證並記載於帳簿，且無取得虛開或變造、偽造之發票，其部分之原
      料耗用，卻為被告援引許多法令，逕行核定營業成本，若被告主張此核定方式
      為合於規定，則請責成被告就類此有關成本帳證紀錄欠缺之核定案件，是否均
      秉此核課方式處理，而無一例外，又請被告指出何以原告不得適用查核準則第
      五十八條之規定以稽徵機關調查核定之理由，並請檢驗公平原則。
（三）原告公司之產品原料，如高麗菜每年數百噸，品質好的時候，單價也比較高，
      相對的利用率也高，反之，品質不好的時候，利用率也低，因為利用率不穩定
      ，產品損耗也不穩定。又依查核準則第五十八條之規定，無同業原料耗用情形
      及該事業上年度核定情形可資比照者，由稽徵機關調查核定之，事實上有許多
      同業像龍鳳水餃、桂冠產品、統一食品等，被告可以加以比較，但是被告並沒
      有經過調查核定，就採用逕決的方式，顯不合理。
二、被告主張之理由：
（一）按「營利事業應保持足以正確計算其營利事業所得額之帳簿憑證及會計紀錄。
      前項帳簿憑證及會計紀錄之設置、取得、使用、保管、驗印、會計處理及其他
      有關事項之管理辦法，由財政部另定之。」、「製造業耗用之原料，超過各該
      業通常水準者，其超過部分，非經提出正當理由經稽徵機關查明屬實者，不予
      減除。」、「稽徵機關進行調查或復查時，納稅義務人應提示有關各種證明所
      得額之帳簿、文據，其未提示者，稽徵機關得依查得之資料或同業利潤標準，
      核定其所得額。」、「本法第八十三條所稱之帳簿文據，其關係所得額之一部
      或關係課稅年度中某一期間之所得額，而納稅義務人未能提示者，稽徵機關得
      就該部分依查得資料或同業利潤標準核定其所得額。」分別為所得稅法第二十
      一條、第二十八條、第八十三條第一項及同法施行細則第八十一條第一項所明
      定。「製造業已依稅捐稽徵機關管理營利事業會計帳簿憑證辦法設置帳簿，平
      時對進料、領料、退料、產品、人工、製造費用等均作成紀錄，有內部憑證可
      稽，並編有生產日報表或生產通知單及成本計算表，經內部製造及會計部門負
      責人員簽章者，其製品原料耗用數量，應根據有關帳證紀錄予以核實認定。製
      造業不合前項規定者，其耗用之原料如超過各該業通常水準，超過部分，除能
      提出正當理由，經查明屬實者外，應不予減除。前項各該耗用原料之通常水準
      ，由主管稽徵機關會同實地調查，並洽詢各該業同業公會及有關機關擬訂，報
      請財政部核定，其未經核定該業通常水準者，得比照機器、設備、製造程序、
      原料品質等相當之該同業原料耗用情形核定之，其無同業原料耗用情形可資比
      照者，按該事業上年度核定情形核定之。但上年度適用擴大書面審核者除外，
      若無上年度核定情形，則按最近年度核定情形核定之。其為新興事業或新產品
      ，無同業原料耗用情形及該事業上年度核定情形可資比照者，由稽徵機關調查
      核定之。」、「為促使營利事業保持足以正確計算其銷售額及營利事業所得額
      之帳簿憑證及會計紀錄，依所得稅法第二十一條第二項並參照商業會計法等有
      關規定，訂定本辦法。」、「凡實施商業會計法之營利事業，應依左列規定設
      置帳簿：‧‧‧‧‧‧二、製造業：（一）日記簿：得視實際需要加設特種日
      記簿。（二）總分類帳：得視實際需要加設明細分類帳。（三）原物料明細帳
      （或稱材料明細帳）。（四）在製品明細帳。（五）製成品明細帳。（六）生
      產日報表：記載每日機器運轉時間、直接人工人數、原料領用量、及在製品與
      製成品之生產量等資料。（七）其他必要之補助帳簿。」亦分別為查核準則第
      五十八條、稅捐稽徵機關管理營利事業會計帳簿憑證辦法第一條及第二條第二
      款所規定。
（二）按系爭投入產出重量異常之鮪魚水餃、肉粽、花枝丸、餛飩、蝦捲等二十三種
      產品，其耗用原料情形均係依原告所說明之成品單位重量（如水餃、餛飩每粒
      重約十四公克、粽子每粒重約一六○公克等。）及本年度原料利用率作為計算
      基礎；惟據此計算結果，其所投入生產耗用之原料重量，在尚未去除產製過程
      中應有損耗前，卻已有較生產完成製品之總重量為少之情形。如鮪魚水餃生產
      六四三、三五○粒，每粒淨重十四公克，成品重量共計九、○○六．九公斤，
      而原告申報投入原料重量僅八、三六二．九一公斤，如再計至脫水後重量則僅
      有六、七九○．五六公斤，顯有違常理；按原告之產品非如一般罐頭食品於投
      入原料後尚須加入湯汁或清水，導致產品重量會有增加之情形，而依原告八十
      八年十一月十六日補充說明所稱係由於生產該等產品時主要原料為利用麵粉製
      造麵皮，此製程中必須添加十至十五％之水量，而水的重量並未包含在投入原
      料重量中，故產出重量大於投入原料重量屬正常現象。如其說法成立，且不考
      慮產製過程中水分流失程度，則為何同以麵皮作為製作原料之黑胡椒（豬肉）
      水餃、香樁素食水餃、韭菜水餃、豬肉水餃等產品，其產出重量卻仍小於投入
      原料脫水後重量？又被告於八十八年十一月六日以南區國稅審一高字第八八○
      四七一四六號函請原告就前述異常原因說明緣由並提示相關資料及證明文件供
      核，原告除提出上述補充說明外，餘均付諸闕如。是被告依首揭所得稅法規定
      ，按部頒八十六年度同業利潤標準（行業代號：一一三二-九九，其他冷凍食
      品）毛利率二六％，核定該部分之營業成本，並自原申報營業成本項下減除一
      、一九三、五四七元，並無違誤。
（三）至所稱被告依當期同業利潤標準毛利率核定部分產品之成本，顯然不顧法令規
      定違法計課，及被告何以不得適用查核準則第五十八條規定，以稽徵機關調查
      核定之理由乙節；按原告提示之帳簿憑證並未編有生產日報表或生產通知單及
      成本計算表等，是尚無首揭查核準則規定核實認定之適用，既為原告所不爭，
      則被告依據原告提示之帳證記載及編製直接原料明細表查核原料耗用情形時，
      查得前述鮪魚水餃、肉粽等二十三種產品投入產出重量異常，成本無法勾稽查
      核，原告又未能提出相關資料及說明，始依首揭法條規定按同業利潤標準核定
      該部分之營業成本，即無首揭準則規定帳證可查核，按原料耗用核算適用之順
      序查核有無超耗，原告所訴顯有誤解，並此陳明。
       理    由
一、原告主張：其成本紀錄雖欠缺完備，但主要之帳簿均已依規定設置，進料取得憑
    證並記載於帳簿，且無取得虛開或變造、偽造之發票，惟所申報之鮪魚水餃、肉
    粽、花枝丸、餛飩、蝦捲等二十三種產品，被告未依查核準則第五十八條之規定
    調查核定，竟依當期同業利潤標準毛利率核定該部分產品之成本，並剔除超耗一
    、一九三、五四七元，顯然不顧法令規定，違法計課等語；被告則以：系爭鮪魚
    水餃、肉粽、花枝丸、餛飩、蝦捲等二十三種產品，其耗用原料情形，均係依原
    告所說明之成品單位重量及本年度原料利用率作為計算基礎，然其所投入生產耗
    用之原料重量，在尚未去除產製過程中應有損耗前，卻已有較生產完成製品之總
    重量為少之情形，顯有異常，此部分成本無法勾稽，與查核準則第五十八條之規
    定不符，而原告亦無法提出相關資料及證明文件供核，乃依同業利潤標準核定該
    部分之營業成本，依法並無不合等語，資為抗辯。
二、按「營利事業應保持足以正確計算其營利事業所得額之帳簿憑證及會計紀錄。前
    項帳簿憑證及會計紀錄之設置、取得、使用、保管、驗印、會計處理及其他有關
    事項之管理辦法，由財政部另定之。」、「製造業耗用之原料，超過各該業通常
    水準者，其超過部分，非經提出正當理由經稽徵機關查明屬實者，不予減除。」
    、「稽徵機關進行調查或復查時，納稅義務人應提示有關各種證明所得額之帳簿
    、文據，其未提示者，稽徵機關得依查得之資料或同業利潤標準，核定其所得額
    。」、「本法第八十三條所稱之帳簿文據，其關係所得額之一部或關係課稅年度
    中某一期間之所得額，而納稅義務人未能提示者，稽徵機關得就該部分依查得資
    料或同業利潤標準核定其所得額。」分別為所得稅法第二十一條、第二十八條、
    第八十三條第一項及同法施行細則第八十一條第一項所明定。
三、經查，本件原告八十六年度營利事業所得稅結算申報，列報營業成本五四、五四
    二、五一九元，惟其中所列報之鮪魚水餃、蛋餃、蝦餃、燕餃、花枝餃、饅頭、
    肉粽、香姑蛋黃肉粽、鮪魚蛋黃肉粽、鮪魚肉粽、鮭魚蛋黃肉粽、花枝丸、珍珠
    丸、蝦丸、鮪魚春捲、蝦香芋捲、蝦排、蟳味棒、餛飩、華揚國際水餃、龍鳳水
    餃、蝦捲、蚵捲等二十三種產品，被告依原告所說明之成品單位重量（如水餃、
    餛飩每粒重約十四公克、粽子每粒重約一六○公克）及本年度原料利用率作為計
    算基礎，計算結果，上開產品原告所投入生產耗用之原料重量，在尚未去除產製
    過程中應有損耗前，即已較生產完成製品之總重量為少之情形，如鮪魚水餃生產
    六四三、三五○粒，每粒淨重十四公克，成品重量共計九、○○六．九公斤，而
    原告申報投入原料重量僅八、三六二．九一公斤，如再計至脫水後重量則僅有六
    、七九○．五六公斤之事實，有原告八十六年度營利事業所得稅結算申報書、原
    料利用率、直接原料明細表、被告所制作之製造成本異常明細表等附於原處分卷
    可稽，足見原告此部分之產品其產出之重量大於投入原料之重量，顯有違常理。
    被告乃於八十八年十一月六日以南區國審一高字第八八○四七一四六號函請原告
    於八十八年十一月十五日前就上開異常原因說明緣由並提示相關資料及證明文件
    供核，惟原告並無法提出相關資料及證明文件，僅於八十八年十一月十六日補充
    說明稱係由於生產該等產品時主要原料為利用麵粉製造麵皮，此製程中必須添加
    十至十五％之水份，而水的重量並未包含在投入原料重量中，故產出重量大於投
    入原料重量，屬正常現象云云，惟依其說明，則為何同以麵皮作為製作原料之黑
    胡椒（豬肉）水餃、香樁素食水餃、韭菜水餃、豬肉水餃等產品，其產出重量卻
    仍小於投入原料脫水後重量？顯然原告所述，並非可採，則被告依所得稅法第八
    十三條第一項及同法施行細則第八十一條第一項之規定，按財政部頒布八十六年
    度營利事業各業同業利潤標準（行業代號：一一三二－九九，其他冷凍食品）毛
    利率二六％，核定該部分之營業成本，並自原申報營業成本項下減除一、一九三
    、五四七元，揆諸上開規定，並無不合。原告雖起訴主張其成本紀錄雖欠缺完備
    ，但主要之帳簿均已依規定設置，進料取得憑證並記載於帳簿，且無取得虛開或
    變造、偽造之發票，惟所申報之鮪魚水餃、肉粽、花枝丸、餛飩、蝦捲等二十三
    種產品，被告未依查核準則第五十八條之規定調查核定，竟依當期同業利潤標準
    毛利率核定該部分產品之成本，顯然違法計課云云，惟按「納稅義務人於稽徵機
    關進行調查或復查時，未提示該項帳簿文據，或雖提示而有不完全者，稽徵機關
    應依所得稅法第八十三條第二項規定時間命其提示或補正，如經過規定時間，而
    納稅義務人仍不遵照提示或補正者，稽徵機關始得依同條第一項後段規定，依查
    得之資料或同業利潤標準，核定其所得額。」最高行政法院（前行政法院）著有
    六十一年判字第一九八號判例可資參照。本件原告八十六年度營利事業所得稅結
    算申報，所提示之帳簿憑證並未編有生產日報表或生產通知單及成本計算表等，
    而營業成本中所列報之鮪魚水餃、蛋餃、蝦餃、燕餃、花枝餃等二十三種產品，
    亦未提示原料進項、領料、銷項等報表供核，此為原告所不否認。則被告依其所
    提示之直接原料明細表及所說明之成品單位重量及本年度原料利用率，計算結果
    ，系爭產品原告所投入生產耗用之原料重量，在尚未去除產製過程中應有損耗前
    ，即已較生產完成製品之總重量為少之情形，其原料之耗用顯有異常，經被告限
    期通知補正提示相關資料及證明文件供核，原告逾期未提示，此部分產品之成本
    即無從勾稽查核，自無從依查核準則第五十八條之規定調查核定之，被告乃依同
    業利潤標準核定此部分之營業成本，揆諸上開說明，自非無據，原告主張被告係
    違法計課云云，尚非可採。原告雖又訴稱其產品原料，如高麗菜每年數百噸，品
    質好的時候，單價也比較高，相對的利用率也高，反之，品質不好的時候，利用
    率也低，因為利用率不穩定，產品損耗也不穩定。且有許多同業像龍鳳水餃、桂
    冠產品、統一食品等，被告可以加以比較，但是被告並沒有經過調查核定，就採
    用逕決的方式，顯不合理云云，然查，原告其他同樣以高麗菜作為製作原料之黑
    胡椒（豬肉）水餃、香樁素食水餃、韭菜水餃、上選豬肉水餃等產品，其產出重
    量卻仍小於投入原料脫水後重量，有該直接原料明細表在卷可稽，足見原告所述
    高麗菜原料利用率之高低，尚無法說明系爭產品產出大於所投入原料重量之異常
    現象。又原告從事之冷凍食品業，現尚無部頒之原物料耗用標準；而參考同業標
    準，必須有相同之產品、製程、營業規模，資以比對，本件原告亦未能提供類似
    廠商投入、產出流程供參酌，則其僅泛言比照同業龍鳳水餃、桂冠、統一食品之
    耗用情形云云，自難採取。而原告之產品得以比較上年度之耗用標準者，均經被
    告予以酌採、認列，此亦經被告陳述甚明，是系爭鮪魚水餃、肉粽、花枝丸、餛
    飩、蝦捲等二十三種產品，原告既未提示相關之資料及證明文件供核，其營業成
    本即無帳證可資調查，被告自無法依查核準則第五十八條之規定，予以調查核定
    。是原告此部分所訴，亦非可採。
四、綜上所述，原告之主張，既無可取。從而，被告依所得稅法第八十三條第一項之
    規定，按財政部頒布八十六年度營利事業各業同業利潤標準（行業代號：一一三
    二－九九，其他冷凍食品）毛利率二六％，核定系爭鮪魚水餃、肉粽、花枝丸、
    餛飩、蝦捲等二十三種產品之營業成本，並自原告申報之營業成本項下減除一、
    一九三、五四七元，核無違誤。復查決定，未准變更原處分，訴願決定，予以維
    持，均無不合，原告起訴求予撤銷，非有理由，應予駁回。
據上論結，本件原告之訴為無理由，依行政訴訟法第一百九十五條第一項後段、第九
十八條第三項前段，判決如主文。
中      華      民      國    九十      年      六      月    十三      日
                              高雄高等行政法院第一庭
                                          審判長法官  陳光秀
                                          法      官  楊惠欽
                                          法      官  呂佳徵
右為正本係照原本作成。
如不服本判決，應於送達後二十日內，向本院提出上訴狀並表明上訴理由，如於本判決
宣示後送達前提起上訴者，應於判決送達後二十日內補提上訴理由書（須按他造當事人
人數附繕本）。
中      華      民      國    九十      年      六      月    十三      日
                                          法院書記官  周良駿


司法院資訊處製作；財團法人民間司法改革基金會備份。
